【裁判字號】    97,訴,1016
【裁判日期】    980616
【裁判案由】    巷道爭議
【裁判全文】
高雄高等行政法院判決
                                        97年度訴字第1016號
                              .
原      告  甲○○
被      告  嘉義縣交通局
代  表  人  林聰利  局長
訴訟代理人  蔡碧仲  律師
            張宗存  律師
上列當事人間巷道爭議事件，原告不服嘉義縣政府中華民國97年
10月28日府研法訴字第0970132272號訴願決定，提起行政訴訟，
本院判決如下：
    主  文
原告之訴駁回。
訴訟費用由原告負擔。
    事實及理由
一、事實概要：
    緣原告申請認定嘉義縣大林鎮○○路466巷為既成道路（下
    稱系爭巷道），經嘉義縣大林鎮公所（下稱大林鎮公所）以
    民國96年6月20日嘉大鎮建字第0960006661號函請被告認定
    。被告於96年7月16日邀集相關單位派員至現場會勘，原告
    又對會勘紀錄結論向被告補具96年7月27日申請書，提出說
    明。被告於96年8月6日以嘉縣交企字第0960010853號函復大
    林鎮公所，並副知原告，函文內容為：「主旨：檢送劉俊佑
    君96年7月27日申請書影本乙份，請惠依權責逕復陳情人並
    副知本局，請查照。說明：一、依據。．．．二、本案中正
    路466巷14號係在大林都市計畫發佈實施申請建造（61年實
    施，上揭門牌號碼於65年時依據建築管理規則辦理申請建築
    執照逕予指定建築線（以私設通路連接建築線），本案連外
    道路無既成道路認定之問題（係屬取得土地所有權人同意書
    私設通路連接建築線），另47號以後路段現在已無道路型態
    ，且不供作道路通行已有一定期間，故無既成道路認定問題
    ，且依據65年航照圖所示也非為道路，綜上本案係屬私設通
    路，故無土地徵收之情事。三、爰此，當初以取得土地所有
    權人同意書私設通路連接建築線通行，建請仍以上述方式繼
    續維持通行。」大林鎮公所遂依據上開函文，於96年8月9日
    以嘉大鎮建字第0960008581號函復原告，略以「主旨：有關
    中正路466巷是否為既成道路乙案經主管機關認定非屬既成
    道路，且非屬都市計畫內之計畫道路．．．」原告不服被告
    96年8月6日嘉縣交企字第0960010853號函及大林鎮公所96年
    8月9日嘉大鎮建字第0960008581號函文，提起訴願，經遭訴
    願決定不受理，遂提起本件行政訴訟（關於大林鎮公所96年
    8月9日嘉大鎮建字第0960008581號函文部分，本院另以裁定
    駁回）。
二、本件原告主張：
（一）系爭巷道光復初期為嘉義縣大林鎮○○路起點，大林鎮戶
      政事務所編為中正路，該路早期可供汽車、車輛、行人交
      通使用，為供公眾通行使用道路，土地所有權為沿路土地
      所有權人分別所有。在55年以前，系爭巷道已被認定為既
      成道路，雖在都市計劃住宅區○○○路居民建築房屋仍必
      須空出路地，劃出建築線，以供汽車、機車及行人等交通
      使用。又大林鎮○○段211號土地建物勘測成果圖顯現讓
      出5至8公尺深度，讓出部分供原中正路即現今中正路466
      巷使用，系爭巷道原為中正路前端，中正路原為公告道路
      ，系爭巷道在成為中正路前端之前，屬街路，而在76年後
      成為系爭中正路466巷，係為巷道，均屬道路交通管理處
      罰條例第3條第1款，所謂街路、巷衖，是為道路。沿路20
      多戶靠此路通行使用，系爭巷道早期經政府出資舖設路面
      ，架設路燈照明，供公共使用，絕非私人所設道路。另依
      大林鎮65年空照圖顯示，該路型態已描繪出來，按比例計
      其寬度大致6至8米寬度，兩側均有房屋，該路為對外交通
      所使用道路，供公眾通行。而在旁側圳溝改成道路之前，
      沿路居民均需靠此路對外交通，其後圳溝改成道路，系爭
      巷道仍為許多民眾所需用之路。另在61年現行中正路466
      巷8至22號興建之初，均有申請合法建築執照，當時門牌
      編為中正路。另光復初期各鄉鎮中心地帶，主要道路編為
      中山路，均為既成道路，大林鎮亦不例外。系爭巷道現今
      路況及房屋大門面向，如卷附照片所示，門口向466巷，
      該地區非建商規劃地區，均為原來居民造成。足見61年以
      前，該路已是既成道路，迄今均供作公眾通行道路使用。
（二）大林鎮公所受被告之託調查系爭巷道之使用情形，因路口
      未經合法申請合法執照或補加蓋建照及有人意在妨礙居民
      通過，大林鎮公所配合平林段210、209、211地號等土地
      所有人，偽稱該路口為限制他人使用以利該三戶人家。系
      爭巷道多年前已既成道路，光復初期，舊建築沿路留有走
      廊，可供通行該路民眾遮陽光避兩通行之用，至今仍有部
      分保留走廊，道路則供汽車、車輛、行人通行使用，這是
      臺灣光復初期，房屋建築特色，在道路之旁設立走廊，其
      旁道路多在寬度6米以上。私人建設道路絕無法造成此現
      象，其道路一定是供公眾通行之用。系爭巷道旁側道路為
      原圳溝改成，在其圳溝未改成道路之前。如被告所言，系
      爭巷道係限制他人使用道路，並為沿路土地所有權人所有
      ，任何人都有權限制他人使用，內側居民將受到嚴重傷害
      ，圳溝雖已改成道路，南側居民可由此圳溝改成道路通行
      ，北側居民將無路可走。大林鎮○○○○○路非公眾使用
      ，原告向他縣市請示公眾使用定義，大致以有三戶以上在
      此居住、生活，並使用該路對外交通通行，因對外交通必
      有不特定民眾在此通行，而且為必要。系爭巷道有20多戶
      居住，符合司法院釋字第400號解釋令解釋理由書所稱既
      成道路之成立條件第1點所稱不特定公眾多數通行所必要
      ，且非僅供通行之便利或省時。系爭巷道在光復初期就已
      供公眾使用，使用期限50年以上，業如前述，如解釋令所
      稱八七水災之前，是為因時效完成之既成道路，自不應予
      住宅區限制。
（三）另有關建築線部分，大林鎮公所主張係依大林鎮戶政事務
      所之平林段208號及211號地號土地建物勘測成果圖，建號
      56顯示，共有端建築線，退縮5、6公尺，系爭巷道係法定
      空地云云。又被告為掩飾系爭巷道前身中正路為既成道路
      之事實，實地勘測時課長候國勝向原告稱系爭巷道為私人
      庭園，非屬路地，不具道路型態。然建築線係依建築法第
      48條規定，以指定已經公告道路之境界線為建築線，故建
      築線之內始有法定空地，建築線之外，無法認定為法定空
      地，故依地號211號及208號成果圖顯示，地號211號退縮5
      、6公尺處劃定建築線，可知58年間，有一公告道路通過
      此處，即系爭巷道前身之中正路，自不能擅自更改。況系
      爭巷道於55年以前已形成，當時中正路即現系爭巷道，為
      既成道路，並已公告，是該道路非土地所有權人出具同意
      書提供公眾通行，而係在55年前即已成為既成道路，為具
      有公用地役關係之道路或巷道。此外，平林段209、210地
      號土地所有權人於55年之後始成為土地所有權人，該路在
      通行之初在54年之前，尚無權利拒絕他人通行。又依司法
      院釋字第400號解釋意旨，既成道路形成之要件：（1）為
      不特定公眾適行之所需（2）公眾通行之初，土地所有權
      人未阻止之情事。（3）須經年代久遠。故既成道路係因
      時效而取得，只要具備司法院釋字第400號解釋所稱既成
      道路形成之要件，自然取得既成道路，與建築法及民法地
      役權取得關係無涉。既成道路不受都市計劃內外、住宅區
      、商業區之限制，其存在亦非能在地政事務所標示。系爭
      巷道為公告核准之既成道路，多數人在此設戶籍，生活起
      居必需使用該路，不特定人在系爭巷道通行，被告主張既
      成道路與戶政事務所門牌無關，即不實在。復依現況而言
      ，戶政事務所編為中正路466巷，就已有供公眾使用道路
      形態，則被告謂系爭巷道為私設道路自屬不實，應無條件
      將系爭巷道更改為既成巷道。
（四）本件係屬公務員在公文書內記載不實，核與最高行政法院
      95年度裁字第80號裁定不同，本件應屬行政處分，訴願決
      定予以不受理，同有違誤等語。並聲明求為判決撤銷訴願
      決定及原處分；被告應作成恢復嘉義縣大林鎮○○路466
      巷為既成道路之行政處分。
三、被告則以：
（一）按「本自治條例所稱主管機關為嘉義縣政府（以下簡稱本
      府）；分工單位如下：一、農地重劃區○○路主管單位為
      本府之水利及農業單位。二、農地重劃區○○路主管單位
      為本府之地政單位。三、原住民部落聯絡道路主管單位為
      本府之原住民事務單位。四、縣道、鄉道○市區道路主管
      單位（機關）為本府之交通主管單位（機關）。本條例所
      稱管理機關（單位）如下：一、縣道、鄉道為本府之交通
      主管單位（機關）。二、農路、市區道路、原住民部落聯
      絡道路、村里聯絡道路、現有巷道為各鄉（鎮、市）公所
      。三、專用公路為各事業機關（構）。前項道路除專用公
      路由各設置事業機關（構）、號誌由本府之交通主管單位
      （機關）負責養護與管理外，其路燈、行道樹、植栽、綠
      帶、側溝之養護與管理及道路清潔事項由各鄉（鎮、市）
      公所負責；必要時得委託公私立機關、團體辦理。」「私
      人土地供公眾通行，具公用地役關係而為既成道路者應繼
      續從來之使用，土地所有權人不得違反公眾通行之目的而
      佔用或破壞。若有上列情事，道路管理機關應先為必要之
      改善、養護及使用，必要時得報請主管機關或警察機關依
      道路交通管理處罰條例辦理，並得移送法辦。前項所稱供
      公眾通行，具公用地役關係而為既成道路，應由管理機關
      就其寬度、使用性質、使用期間、通行情形及公益上需要
      明確表示意見後，再報請主管機關認定。但若為建築線指
      定，涉有本縣建築管理自治條例第4條第1項第1款所稱既
      成道路之認定，應由管理機關會同建管單位明確表示意見
      後，再報請主管機關認定。」分別為97年12月2日修正公
      布之嘉義縣道路管理自治條例第4條及第12條所明定。揆
      諸首揭嘉義縣道路管理自治條例第4條及第12條第2項之規
      定，可知系爭巷道之管理機關應為大林鎮公所，而供公眾
      通行，具有公用地役關係之既成道路，應由道路管理機關
      （本件為大林鎮公所），報請被告認定，被告為嘉義縣道
      路之主管機關。
（二）按「本法所稱行政處分，係指行政機關就公法上具體事件
      所為之決定或其他公權力措施而對外直接發生法律效果之
      單方行為」行政程序法第92條定有明文。行政訴訟法第4
      條第1項亦規定：「人民因中央或地方機關之違法行政處
      分，認為損害其權利或法律上之利益，經依訴願法提起訴
      願而不服其決定者，得向高等行政法院提起撤銷訴訟」是
      非屬行政處分者，自不得提起撤銷訴訟。又「行政處分係
      以對外直接發生法律效果為目的。一項規制措施必須超出
      行政內部，對外界之人民或其他組織體，設定權利或義務
      ，始為行政處分」（參陳敏，行政法總論，第318頁）。
      大林鎮公所於96年6月20日函請被告認定中正路466巷14號
      是否為既成道路，被告會勘現場後，將系爭係到是否為既
      成道路之認定結果函復大林鎮公所，並將系爭函文副知原
      告，原告並非該函文之相對人，該函文僅是被告與大林鎮
      公所內部間之公文往來，並未「對外」發生法律效果，非
      屬行政處分，訴願決定依訴願法第77條第8款之規定，裁
      處訴願不受理，於法有據。該函文既非屬行政處分，亦不
      得提起撤銷訴訟，自屬當然。
（三）原告無請求認定既成道路之公法上請求權，上開函文並未
      對原告發生法律效果：
   1、按司法院釋字第400解釋理由書意旨，可知公用地役關係
      僅為行政法上行政主體基於行政目的，依法對私人財產賦
      予限制之關係，一般不特定民眾利用具公用地役關係之巷
      道通行，僅係反射利益之結果，非本於其權利或合法利益
      所發生，不得主張對該土地有任何權利或法律上利益（最
      高行政法院91年度裁字第468號裁定參照）。從而，人民
      僅得向行政機關陳述意見或願望，並無請求行政機關認定
      其他私人土地為既成道路之主觀公權利，縱使行政機關認
      定某特定土地非屬既成道路，人民亦不得據此提起行政訴
      訟救濟其「權利」。
   2、依嘉義縣道路管理自治條例第12條第2項規定「供公眾通
      行，具公用地役關係」之既成道路，應由管理機關（本件
      為大林鎮公所）就其寬度、使用性質、使用期間、通行情
      形及公益上需要明確表示意見後，再報請主管機關（本件
      為嘉義縣交通局）認定。認定既成道路如涉及指定建築線
      之問題，則應由鄉鎮（市）公所會同建管單位表示意見後
      ，再由被告認定之。既成道路之認定均由道路管理機關函
      請被告認定，人民並無請求認定既成道路之主觀公權利。
   3、最高行政法院91年度裁字第468號裁定亦明示：「公用地
      役關係僅為行政法上行政主體基於行政目的，依法對私人
      財產賦予限制之關係，一般不特定民眾利用具公用地役關
      係之巷道通行，僅係反射利益之結果，非本於其權利或合
      法利益所發生，不得主張對該土地有任何權利或法律上利
      益。從而，人民僅得向行政機關陳述意見或願望，並無請
      求行政機關認定其他私人土地為既成道路之主觀公權利，
      縱使行政機關認定某特定土地非屬既成道路，人民亦不得
      據此提起行政訴訟救濟其「權利」。臺中高等行政法院93
      年度訴字第627號判決亦主張「行政機關認定私人所有之
      土地為具有公用地役關係之既成巷道，係行政機關基於行
      政目的，依法對私人財產賦予限制之關係，至於一般不特
      定民眾利用具公用地役關係之巷道通行，僅係其反射利益
      ，對該土地並無任何權利，故具有公用地役關係之既成巷
      道，僅行政主體基於行政目的得為主張，一般不特定民眾
      僅能向行政機關陳述意見或表示其願望，尚無向行政機關
      請求將其他私人所有土地認定為具有公用地役關係既成巷
      道之公法上權利。」揆諸上開最高行政法院及臺中高等行
      政法院判決，可知人民並無請求行政機關認定私人土地具
      有公用地役關係之權利。
   4、又依行政訴訟法第4條之規定，可知人民提起撤銷訴訟必
      須主張其「權利或法律上利益」遭受侵害，否則即與行政
      訴訟法規範之撤銷訴訟要件不符。本件原告購屋居住於中
      正路466巷14號，對系爭巷道而言，僅是一般公物之利用
      人，僅能請求平等自由使用系爭巷道，以增進其生活之福
      利。換言之，該巷道是否為既成道路，原告僅享有「反射
      利益」，並無任何「權利或法律上之利益」。故被告以系
      爭函文副知原告，認定系爭巷道並非既成道路，該函文並
      不影響或限制原告之權利或法律上之利益，簡言之，該函
      文並未對原告發生法律效果，原告未因該函文而享有權利
      或負擔義務，該函文自非屬行政處分，原訴願決定依訴願
      法第77條第8款規定裁處訴願不受理，於法有據。該函文
      既非屬行政處分，自不得提起撤銷訴訟。
（四）系爭巷道並非供公眾通行具有公用地役關係之巷道：
   1、按「公用地役關係乃私有土地而具有公共用物性質之法律
      關係，與民法上地役權之概念有間，久為我國法制所承認
      （參照司法院釋字第255號解釋、行政法院45年判字第8號
      及61年判字第435號判例）。既成道路成立公用地役關係
      ，首須為不特定之公眾通行所必要，而非僅為通行之便利
      或省時；其次，於公眾通行之初，土地所有權人並無阻止
      之情事；其三，須經歷之年代久遠而未曾中斷，所謂年代
      久遠雖不必限定其期間，但仍應以時日長久，一般人無復
      記憶其確實之起始，僅能知其梗概（例如始於日據時期、
      八七水災等）為必要。至於依建築法規及民法等之規定，
      提供土地作為公眾通行之道路，與因時效而形成之既成道
      路不同，非本件解釋所指之公用地役關係，乃屬當然」司
      法院釋字第400號著有解釋。
   2、查閱65年大林市區航照圖、大林61年都市計畫圖，可知系
      爭巷道當時並無道路型態或任何道路標示，且其土地使用
      分區為住宅區，是否有供作「道路」使用，不無可疑。其
      次，該系爭巷道寬度狹窄且為「單向出口」，僅有該巷道
      內之居民及鄰近住戶偶有通行，客觀上並未供不特定之公
      眾通行之用，自難認該巷道為具有公用地役關係之既成巷
      道。原告並無請求認定系爭巷道是否為既成巷道之公法上
      權利，原告起訴請求撤銷原處分及訴願決定，自不應予准
      許。其次，系爭巷道並非供公眾通行具有公用地役關係之
      巷道，該系爭巷道寬度狹窄且為「單向出口」，僅有該巷
      道內之居民及鄰近住戶偶有通行，客觀上並未供不特定之
      公眾通行之用，自難認該巷道為具有公用地役關係之既成
      巷道。再者，原告如因居住環境、位置（原告購屋居住於
      中正路466巷14號），有通行系爭巷道沿線土地之需要，
      應為原告與私有土地所有權人間關於民法第787條袋地通
      行權之問題，屬民事訴訟之範疇，亦與本件無涉等語。資
      為抗辯，並聲明求為判決駁回原告之訴。
四、本件事實概要欄所載之事實，已經兩造分別陳明在卷，並有
    原告96年6月13日申請書、96年7月27日申請書、被告96年8
    月6日嘉縣交企字第0960010853號函、大林鎮公所96年6月20
    日嘉大鎮建字第0960006661號函、96年8月9日嘉大鎮建字第
    0960008581號函及訴願決定書附於本院卷可稽，洵堪認定。
    本件兩造之爭點厥為被告96年8月6日嘉縣交企字第09600108
    53號函是否為行政處分，及原告請求認定系爭巷道為既成道
    路，是否有據，此為兩造爭執所在。經查：
（一）按「本自治條例所稱主管機關為嘉義縣政府（以下簡稱本
      府）。本自治條例所稱管理機關（單位）如下：一、縣道
      、鄉道為本縣交通局。二、農地重劃區○○○○道路及農
      路為本府。三、農地重劃區○○○○道路及農路、市區道
      路○村里○○道路及現有巷道為各鄉（鎮、市）公所。四
      、專用公路為興建之公私事業機構。」「私人土地供公眾
      通行，具公用地役關係而為既成道路者應繼續從來之使用
      ，土地所有權人不得違反公眾通行之目的而佔用或破壞。
      若有上列情事，道路主管機關得依道路交通管理處罰條例
      辦理或為必要之改善、養護及使用，並得移送法辦。」「
      前項所稱供公眾通行，具公用地役關係而為既成道路，應
      由主管機關徵詢管理機關（單位）意見後認定，管理機關
      （單位）應就其寬度、使用性質、使用期間、通行情形及
      公益上需要明確表示意見。」分別為97年12月2日修正前
      嘉義縣道路管理自治條例第4條第1項、第12條第1項及第
      2項所明定。而前揭嘉義縣道路管理自治條例第4條第1項
      、第12條第2項於97年12月2日修正為：「本自治條例所稱
      主管機關為嘉義縣政府（以下簡稱本府）；分工單位如下
      ：．．．。四、縣道、鄉道○市區道路主管單位（機關）
      為本府之交通主管單位（機關）。」「本自治條例所稱管
      理機關（單位）如下：一、縣道、鄉道為本府之交通主管
      單位（機關）。二、農路、市區道路、原住民部落聯絡道
      路、村里聯絡道路、現有巷道為各鄉（鎮、市）公所。．
      ．．」「前項所稱供公眾通行，具公用地役關係而為既成
      道路，應由管理機關就其寬度、使用性質、使用期間、通
      行情形及公益上需要明確表示意見後，再報請主管機關認
      定。」本件原告提起訴訟類型為課予義務訴訟，應依裁判
      時之事實及法律為準據。揆諸上開修正後嘉義縣道路管理
      條例第4條第1項業已明定縣道、鄉道○市區道路、市區道
      路之主管機關為嘉義縣交通局即被告，則系爭巷道是否為
      既成道路之認定，即屬被告之權責，合先敘明。
（二）又行政機關之公文書，是否為行政處分，應不拘泥於文字
      及用語，探求其真意，從實質上認定，如其用字遣詞上刻
      意避免否准之字樣，而依其他文意，有拒絕人民請求之意
      思，自不得謂非為行政處分。本件被告96年8月6日嘉縣交
      企字第0960010853號函正本受文者雖為大林鎮公所，惟並
      副知原告，且觀諸上開被告96年8月6日函文記載：「本案
      中正路466巷14號係在大林都市計畫發布實施申請建造（
      61年實施），上揭門牌號碼於65年時依據建築管理辦理申
      請建築執照逕予指定建築線（以私設通路接連建築線），
      本案聯外道路無既成道路認定之問題（係屬取得土地所有
      權人同意書私設通路連接建築線），另47號以後路段現在
      已無道路型態且不供作道路通知有一定期間，故無既成道
      路認定問題，且依據65年航照圖所示也非為道路，綜上本
      案係屬私設通路，故無土地徵收之情事。」等語，有上開
      被告函文附於原處分卷可佐。足見對於原告申請認定系爭
      巷道為既成道路，被告上開函文理由中業已明確答覆，核
      被告該函意旨，已否准原告申請認定系爭巷道為既成道路
      ，是該函為行政處分。況被告為認定既成道路之權責機關
      ，則本件被告縱以副本副知原告，該函仍係行政處分，委
      無疑義。另按「再訴願或訴願決定從程序上不受理之案件
      ，如有違法情形時，是否撤銷發交訴願機關或發交高等行
      政法院自為判決？」經最高行政法院89年7月25日第三次
      庭長法官聯席會議決議：「再訴願或訴願決定從程序上不
      受理之案件，如有違法時，宜從程序上審查，發交高等行
      政法院。」準此，訴願決定為不受理，如有違誤，高等行
      政法院仍得自為判決。本件訴願決定以被告96年8月6日嘉
      縣交企字第0960010853號函非行政處分，而誤以為不受理
      決定，雖有違誤，參諸首揭聯席會決議，本院仍應為實體
      審理，自為判決。
（三）次按「公用地役關係乃私有土地而具有公共用物性質之法
      律關係，與民法上地役權之概念有間，久為我國法制所承
      認（參照司法院釋字第255號解釋、最高行政法院45年判
      字第8號及61年判字第435號判例）。既成道路成立公用地
      役關係，首須為不特定之公眾通行所必要，而非僅為通行
      之便利或省時；其次，於公眾通行之初，土地所有權人並
      無阻止之情事；其三，須經歷之年代久遠而未曾中斷，所
      謂年代久遠雖不必限定其期間，但仍應以時日長久，一般
      人無復記憶其確實之起始，僅能知其梗概（例如始於日據
      時期、八七水災等）為必要。」司法院釋字第400號解釋
      理由書足參。查，系爭巷道原位於61年發布實施之大林都
      市計畫內，系爭巷道土地坐落位置之土地使用分區係屬住
      宅區，且61年大林都市計畫圖及65年大林區航照圖上位置
      ，確無系爭巷道型態存在或任何道路標示，此有卷附61年
      大林都市計畫圖及65年大林區航照圖、地籍圖示附卷可憑
      。足證系爭巷道於61年尚未存在，自無於61年已供人車通
      行之道路，經歷之年代久遠而未曾中斷之情形，揆諸首揭
      司法院解釋意旨，系爭巷道顯非既成道路。復依被告及大
      林鎮公所邀請相關單位於96年7月16日現場實地會勘結果
      ，中正路466巷14號係在61年大林都市計畫發布實施後申
      請建造，上揭門牌號碼係於65年時申請建築執照逕予指定
      建築線，並有訴願卷附之會勘紀錄及臺灣省嘉義縣政府簡
      便答復表、63年4月15日地籍圖謄本足佐，是系爭巷道為
      私設通路連接建築線，即非既成道路。被告96年8月6日嘉
      縣交企字第0960010853號函謂本件無既成道路認定問題，
      尚無違誤。
（四）原告雖主張系爭巷道原編為中正路，為中正路起點，55年
      以前已被認定為既成道路，另依65年航照圖顯示，該路型
      態已描繪出來，按比例計其寬度大致6至8米寬度，兩側均
      有房屋，系爭巷道現今沿路20多戶門口面向系爭道路，並
      以此道路對外通行，足見61年以前，該路已是供作公眾通
      行道路使用，依道路交通管理處罰條例第3條第1款規定應
      屬道路云云。然原告所述與上開61年大林都市計畫圖及65
      年大林區航照圖所示不符，其自行繪製圖說，即難採據。
      又查，系爭巷道之照片顯示，系爭巷道西面房屋門牌為中
      正路466巷8至22號等8戶，系爭巷道除北面對外連接中正
      路，其餘三面皆為房屋所包圍等情，亦有現場現況照片等
      附於本院卷可稽。足認系爭巷道之現況，除北面可對外聯
      絡中正路，其餘三面皆為房屋所包圍，僅為單向出口，且
      系爭巷道寬度狹窄，核系爭巷道之功能，僅在提供該巷道
      所在街廓之居民使用而已，是以該路徑縱經供原告等通行
      多年，然僅原告等8戶及鄰近住戶通行使用，與首揭司法
      院解釋供不特定之公眾通行，而形成如上所述公用地役關
      係之情形，尚不相符。原告主張依道路交通管理處罰條例
      第3條第1款規定屬既成巷道，自無可採。
（五）另原告雖提出平林段208、211地號土地建物勘測成果圖，
      顯示211地號退縮5、6公尺而劃定建築線，主張58年有道
      路通過此處，故系爭巷道為既成道路不得擅自更改云云。
      惟查，原告提出大林鎮○○段208、211地號土地建物勘測
      成果圖，縱屬實在，僅能證明平林段211地號退縮5、6公
      尺而劃定建築線之事實，尚無法證明系爭巷道之前身即為
      中正路或曾為既成道路，亦與系爭巷道是否符合既成道路
      之要件無必然關係，是依原告提出之土地建物勘測成果圖
      亦無法憑以證明系爭巷道為既成道路，即難逕憑該資料為
      有利原告之認定。再按行政機關認定私人所有之土地為具
      有公用地役關係之既成巷道，係行政機關基於行政目的，
      依法對私人財產賦予限制之關係，至於一般不特定民眾利
      用具公用地役關係之巷道通行，僅係其反射利益，對該土
      地並無任何公法上權利可言。經查，原告並非系爭巷道之
      所有權人，是縱認系爭巷道已有公用地役關係之存在，原
      告因此得加以利用通行，此項利益亦僅屬一種反射利益，
      並非就該既成道路有何權利或法律上利益存在。準此，被
      告上開函文認定系爭土地非既成道路，原告亦不生何權利
      或法律上之利益受到損害。
五、綜上所述，原告之主張既無可採。被告認定系爭巷道非既成
    道路，並無違誤，訴願決定誤為不受理決定，雖有未洽，惟
    依首揭最高行政法院聯席會議決議，本院仍得為實體審理，
    並其結論亦無不合，仍應予維持。原告起訴請求撤銷訴願決
    定及原處分，並請求被告作成恢復系爭巷道為既成道路之行
    政處分，均無理由，應予駁回。又本件事證已臻明確，兩造
    其餘攻擊防禦方法，均核與本件判決結果不生影響，爰不予
    調查及一一論述，附此敘明。
六、據上論結，本件原告之訴為無理由，依行政訴訟法第98條第
    1項前段，判決如主文。
中    華    民    國    98    年     6    月   16     日
              高雄高等行政法院第四庭
                          審判長法官  楊  惠  欽
                                法官  林  勇  奮
                                法官  蘇  秋  津
以上正本係照原本作成。
如不服本判決，應於判決送達後20日內向本院提出上訴書狀，其
未表明上訴理由者，應於提起上訴後20日內向本院提出上訴理由
書（須按對造人數附繕本）；如於本判決宣示或公告後送達前提
起上訴者，應於判決送達後20日內補提上訴理由書（須附繕本）
。未表明上訴理由者，逕以裁定駁回。
中    華    民    國    98    年     6    月   16     日
                              書記官  洪  美  智


司法院資訊處製作；財團法人民間司法改革基金會備份。
